臺灣高等法院臺中分院刑事判決　　　　　　　　　　九十一年度上訴字第四二六號
　　上　訴人即
　　被　　　告　丙○○
　　指定辯護人　本院公設辯護人丁○○
右上訴人因擄人勒贖等案件，不服臺灣彰化地方法院九十年度重訴字第二一號中華民
國九十一年二月二十二日第一審判決（起訴案號：臺灣彰化地方法院檢察署九十年度
偵字第四六○○號），提起上訴，本院判決如左：
      主  文
原判決撤銷。
丙○○意圖勒贖而擄人，未遂，處有期徒刑陸年。
扣案之水果刀壹把沒收。
      事  實
一、丙○○原以從事未上市股票買賣為業，並因其前妻（王淑惠）與戊○○係醫院同
    事，而與戊○○結識，進而接受戊○○之委託，替戊○○買賣未上市股票，致二
    人有金錢往來。丙○○初期亦能將其受託買賣之未上市股票或金錢交付戊○○，
    而獲得戊○○之信任，惟至民國（下同）八十九年間以後，丙○○陸續替戊○○
    處理未上市股票之買賣所得款項計約新台幣（下同）四千二百餘萬元（起訴書載
    為七、八百萬元，戊○○認有美金一百三十四萬元許），丙○○則仍未交付與戊○○，且在此後，丙○○並因在外另有積欠龐大債務無力解決而遭人追討。丙○○後因四處借貸未果，且知悉戊○○身任醫師，收入甚豐，擬向戊○○借貸金錢
    償債，乃於九十年六月下旬，數次打電話與戊○○聯繫，藉詞要與戊○○理清上
    開未上市股票買賣所得之款項，而與戊○○約定在九十年七月一日晚上在戊○○
    之家中見面。惟丙○○又恐戊○○不願貸予金錢，竟萌意圖勒贖而為自己不法所
    有之犯意，欲以擄走戊○○三歲幼女黃睿晏之手段，以向戊○○勒索贖金，遂於
    同年七月一日下午三、四時許，先在彰化縣彰化市○○路賣場購買水果刀一把，
    後又於同日晚上八時許，意圖為自己不法之所有，將其所投宿之彰化市櫻花飯店
    提供（要回收）之毛巾一條侵占入己，並將之切割成三段，同時將上開水果刀與
    毛巾放入其隨身攜帶之行李袋內，預備以上開毛巾綑綁黃睿晏或摀住其嘴部，另
    以水果刀用來擄走黃睿晏。嗣至同日晚上九時許，丙○○即攜帶上開行李袋前去
    戊○○位於彰化縣彰化市○○路四八五巷一三五弄七號之住處赴約，並佯與戊○○及戊○○之配偶乙○○討論其等之債權債務問題、及如何匯款、以及其個人之
    婚姻問題等事項，致使戊○○、乙○○均無防備之心。後至同日晚上十時三十分
    許，丙○○藉詞思念女兒而摟抱戊○○之三歲幼女黃睿晏，惟不久乙○○認為時
    間已晚，走至丙○○之面前欲抱走黃睿晏就寢，詎丙○○因認乙○○抱走黃睿晏
    之後，其即無法擄走乙○○，竟以左手摟住黃睿晏，另以右手自其行李袋內取出
    上開水果刀一把，且將上開水果刀架向黃睿晏之後頸部，並開口向戊○○及乙○○夫婦恫稱：「對不起，我已經沒有時間了」，而欲將黃睿晏擄走以資嗣後向戊○○夫婦勒贖。惟因乙○○見狀，即拉住丙○○所持水果刀之刀柄，另戊○○見
    狀亦衝上前去奮力奪刀，詎在奪刀過程中，丙○○另基於普通傷害之犯意，將戊○○之手部割傷，致使戊○○受有右手第三指及左手第二指受有撕裂傷之傷害，
    惟戊○○仍將上開水果刀奪下，乙○○亦將黃睿晏抱走，丙○○因而未能擄人得
    逞。此後，戊○○即報警前來處理而查獲丙○○，並扣得丙○○所有並持以犯罪
    之上開水果刀一把，及扣得其所侵占之上開毛巾三段。
二、案經被害人戊○○訴由彰化縣警察局彰化分局報請台灣彰化地方法院檢察署檢察
    官偵查起訴。
      理  由
一、訊據本案上訴人即被告丙○○（以下簡稱為被告）雖坦承伊確有因伊之前妻王淑
    惠與告訴人戊○○係醫院同事，而認識告訴人戊○○，進而接受告訴人戊○○之
    委託，替其買賣未上市股票，現尚有四千二百餘萬元之未上市股票買賣所得款項
    迄未交付告訴人戊○○，乃於九十年六月下旬，數次打電話與告訴人戊○○聯繫
    ，並約定於九十年七月一日晚上在告訴人戊○○家中見面理清上開未上市股票買
    賣所得之款項等情，亦坦承伊當時在外確有積欠債務未能清償，及伊確有於九十
    年七月一日下午三、四時許，在彰化縣彰化市○○路賣場購買水果刀一把，後又
    將伊所投宿之彰化市櫻花飯店提供（要回收）之毛巾一條切割成三段，並將上開
    水果刀與毛巾放入其隨身攜帶之行李袋內，而於同日晚上九時許，將之攜至告訴
    人戊○○位於彰化縣彰化市○○路四八五巷一三五弄七號之住處，並與戊○○及
    戊○○之配偶乙○○討論其等之債權債務、及如何匯款、以及其個人之婚姻問題
    等情事。另被告亦坦認伊在當日晚上十時三十分，有因思念女兒而摟抱黃睿晏，
    及嗣後有取出水果刀，並在慌亂中劃傷告訴人戊○○手部各情。惟被告矢口否認
    伊有公訴人所指訴之擄人勒贖等犯罪情事，並辯稱：伊前去告訴人戊○○之住所
    ，只是想向告訴人戊○○借錢，並無擄人勒贖之犯意，購買水果刀，原只意在防
    身，此後亦僅有向告訴人戊○○恐嚇以資借貸之念頭，會將毛巾切割成三段，亦
    為自殺之用，均與擄人無關，且伊取出水果刀之後，亦未架在黃睿晏之頸部，告
    訴人戊○○亦係在搶刀時自己不慎受傷，伊實無公訴人所指訴之上開犯行，應不
    為罪，且另伊在警訊之前有被警員陳顥刑求，應不得以伊之警訊供詞，資為對伊
    論罪科刑之依據云云。
二、然查：
（一）本案被告確有於前開時間，將其在彰化市櫻花飯店投宿時，由上開飯店所提供
      但要回收之毛巾一條切割成三段，除據被告坦白承認外，並有上開證物扣案可
      稽。另彰化市櫻花飯店之負責人魏陳璧亦於原審法院證稱：飯店之毛巾要回收
      等語（見原審卷宗第一一○頁）。被告將彰化市櫻花飯店所提供但要回收之毛
      巾一條切割成三段而為事實上之處分，顯有為自己不法之所有，而將上開因住
      宿而持有之毛巾侵占入己之犯意與行為。事證明確，被告此部分之犯行堪以認
      定。
（二）又本案被告於九十年七月一日晚上九時許，攜帶行李袋前去告訴人戊○○位於
      彰化縣彰化市○○路四八五巷一三五弄七號之住處，與告訴人戊○○及戊○○
      之配偶乙○○討論其等之債權債務、及如何匯款、以及其個人之婚姻問題之後
      ，至同日晚上十時三十分許，被告即藉詞思念女兒而摟抱黃睿晏，嗣在乙○○
      因認時間已晚，走至被告面前欲抱走黃睿晏就寢之時，被告確有以其左手摟住
      黃睿晏，另以右手自其行李袋內取出上開水果刀一把，且將上開水果刀架向黃
      睿晏之後頸部，而開口向告訴人戊○○夫婦揚稱：「對不起，我已經沒有時間
      了」，而欲將黃睿晏擄走以資嗣後向戊○○夫婦勒贖，惟因乙○○見狀，即拉
      住被告所持水果刀之刀柄，另告訴人戊○○見狀亦衝上前去奮力奪刀，詎在奪
      刀過程中，丙○○另基於普普通傷害之犯意，將戊○○之手部割傷，致使戊○○受有右手第三指及左手第二指受有撕裂傷之傷害，上情亦據本案告訴人戊○○及其配偶乙○○指訴甚詳，且有手果刀一把扣案可稽，及有彰化市秀傳紀念
      醫院所出具之診斷證明書一件附卷足佐（見警訊卷宗第七頁）。就此部分，被
      告雖以前開情詞置辯，惟：（１）本案被告於本院審理時，雖辯稱其在警訊之
      前，曾被警員陳顥刑求，惟在本院九十一年五月三日訊問時，被告亦坦承此部
      分並無任何證據足以證明確有此事（見本院卷宗第六二頁）。且本案被告非但
      在警訊有承認犯罪，嗣在偵查中，及在原審法院訊問時，亦曾多次供承犯罪（
      詳如後述）。顯見被告此部分所辯，尚難信為真正。（２）又本案被告除於警
      訊時，已供承：「我於九十年七月一日晚上九時許到他家，原本到他家就要將
      他女兒擄走，但因他女兒太小我無法動手，我就藉故講些債務問題及如何匯錢
      等問題拖延時間，想到底要不要綁架他女兒，談約一小時，我思緒很亂，我藉
      口要打個電話就到外面抽根煙，想到底要不要做，我回到室內，戊○○夫婦就
      問我股票的事及我編些如何匯錢等事，我看見他女兒在黃太太懷裡想睡覺的樣
      子，我就說叔叔抱抱，他女兒就走過來給我抱，約過了一分多鐘，那時黃大哥
      向我問有關股票及印章之事，我一邊想著要不要做，一邊又想要回答他們問題
      ，我思緒很亂，我就向戊○○夫婦說：對不起，我已經沒時間了，我就右手拿
      取預藏之水果刀欲將他女兒擄走時，黃太太握住我持刀之手，黃先生也過來搶
      刀．．．．．．」、「兇刀是我預備押走他女兒用的，毛巾是我預備綁他女兒
      手、腳及眼睛用的，我本來想說我以刀子架住他女兒，然後叫戊○○拿他車的
      鑰匙給我，我就綁他的女兒開他車走，但未能得逞，該刀是我於七月一日下午
      四點多在彰化市○○路買的」等語（見警訊卷宗第二、三頁）。後在檢察官訊
      問時，被告亦供認：「．．．．．．，我不是抱小孩時就拿出刀子，是在抱小
      孩子時心中交戰這樣做對不對，我情緒很亂就拿出刀子來」、「我是想挾持戊○○女兒而要求贖金」、「．．．．．．，我是在九十年七月一日下午四點多
      我去彰化市○○路大賣場買刀子，當時想以刀子去作案，如不成便以此刀自殺
      」、「．．．．．．，這些毛巾在七月一日晚上八點多要出飯店的時後把它割
      成三段是否能用上，以用來綁戊○○女兒手、嘴，以防她哭鬧」、「警訊實在
      」、「當時是想押住他女兒來逼黃醫師交出錢來」等情（見偵查卷宗第七、十
      七頁）。嗣經原審法院訊問，被告除坦承有拿刀恐嚇借錢之意外，亦坦承一開
      始就有以毛巾來綁告訴人戊○○女兒或將其嘴巴摀住之意圖（見原審卷宗第九
      頁）。再以被告事先預藏水果刀做為擄人之兇器，並備有毛巾三段以便用來綑
      綁被害人黃睿晏或摀住其嘴部等情形研判，被告有擄走被害人黃睿晏之意圖甚
      為明顯。再參酌被告上開供述及告訴人戊○○夫婦之指訴，被告辯稱伊在案發
      當時，並無擄人勒贖之犯意，購買水果刀，原只意在防身，此後亦僅有向告訴
      人戊○○恐嚇以資借貸之念頭，會將毛巾切割成三段，亦為自殺之用，均與擄
      人無關云云，尚不足採信。（３）再本案告訴人戊○○在搶刀時，被告雖無揮
      砍之動作，但被告亦未自願將刀放下，告訴人戊○○右手第三指及左手第二指
      受有撕裂傷之傷害，均係在搶刀之過程中被割傷，業據告訴人戊○○指訴甚明
      。被告亦坦認告訴人戊○○前來搶刀之前，其配偶乙○○已先拉住伊所持水果
      刀之刀柄。在此種情形，如被告自願將刀放下，告訴人戊○○豈會受有右手第
      三指及左手第二指撕裂傷之傷害？足證告訴人戊○○係在被告持刀之情形下，
      為奪下被告所持手果刀，而於爭奪過程中受刀割傷。此部分被告自應負普通傷
      害之刑責。被告此部分所辯，亦不足採信。（４）綜上所述，被告辯稱並無意
      圖勒贖而擄人、及傷害之犯行，均不足採信。事證明確，被告上開犯行亦堪認
      定。
三、按刑法之擄人勒贖罪或廢止前懲治盜匪條例所規定之擄人勒贖罪，均係刑法恐嚇
    取財與妨害自由之結合犯，因行為人預有不法得財之意思，而施強暴、脅迫，將
    被害人擄至自己勢力範圍內，希圖其出款贖回而成立。雖刑法之擄人勒贖罪或廢
    止前懲治盜匪條例所規定之擄人勒贖罪，於被擄人已喪失行動自由而移置於加害
    人實力支配之下，即屬既遂，惟上開擄人行為原具有妨害自由之性質，而刑法第
    三百零二條第一項之妨害自由罪，又以私行拘禁或以其他非法方法剝奪人之行動
    自由為成立要件，故如行為人以詐術使人陷於錯誤而為某種行為時，因其行為之
    自主性並未喪失，與所謂被剝奪行動自由之情形不同，此時尚難論科刑法之妨害
    自由罪（最高法院七十六年台上字第七五四二號裁判參照）。是本案被告於前開
    時、地到達告訴人戊○○之住所時，雖預有擄人勒贖之意圖，惟依其警、偵訊供
    詞顯示，在取出上開水果刀之前，被告對於是否下手擄人，既仍在猶豫狀態，且
    告訴人戊○○與其配偶乙○○亦是認被告係以前開方式讓被害人黃睿晏過去讓其
    摟抱，當時被害人黃睿晏行為之自主性仍未喪失，自無從因為被告告知思念女兒
    而將被害人黃睿晏摟抱約一分鐘，即認定被告此時已經實施擄人勒贖之行為，且
    已既遂。本案被告擄人勒贖行為之實施，應係自被害人乙○○要抱走黃睿晏，而
    走至被告面前，但被告恐怕乙○○將黃睿晏抱走，而取出水果刀之時開始。本案
    被告既係因被害人乙○○認為時間已晚，已走至被告面前欲抱走黃睿晏就寢之時
    ，才取出水果刀，另無論被害人乙○○或告訴人戊○○，亦均指述：乙○○見狀
    ，即拉住丙○○所持水果刀之刀柄，戊○○見狀亦衝上前去奮力奪刀各情，再參
    酌被害人乙○○於警訊指述：「．．．．．．，因時間太晚了，我要抱我女兒去
    睡覺，我靠過去要抱我女兒時，他左手摟住我女兒，突然間右手從行李袋拿起一
    支水果刀架在我女兒脖子上，我即拉住他右手持刀之刀柄，我先生即衝上前將他
    手中刀子搶下，．．．．．．，我就抱我女兒趕快到對面請鄰居幫忙，．．．．
    ．．」等語（見警訊卷宗三之一頁），及告訴人戊○○於原審法院指訴：「．．
    ．．．．，之後被告要離開，說他這陣子剛好離婚，他女兒與我女兒年齡相近，
    希望抱抱我女兒，結果在抱我女兒一分鐘後，被告就從行李袋裏拿出水果刀架在
    我女兒黃睿晏的脖子上，我隔被告約一步的距離，．．．．．．，而我太太站在
    我對面看見這情形就叫被告不要，而被告還是將刀子往前頂，我才跳上去搶刀子
    ，當時被告是將刀子抵在我女兒後面的脖子上，我太太叫不要時，被告還是將刀
    子往前，而我上前去搶刀子是因為被告還將刀子往前我才上前搶，但被告並沒有
    揮砍，．．．．．．」、「當時我們速度很快，所以被告根本沒什麼時間說話」
    各情（原審卷宗第一○七頁），雖堪認定本案被告在取出水果刀之後，確已著手
    實施擄人勒贖之行為，但其擄走被害人黃睿晏之行為，仍因被害人乙○○與告訴
    人戊○○之立即爭奪而能得逞。被告此部分犯行，應屬未遂。是核被告此部分所
    為，原犯行為時之懲治盜匪條例第二條第二項、第一項第九款之擄人勒贖未遂罪
    ，惟按懲治盜匪條例業經立法院三讀通過廢止，刑法第三百四十七條之規定，亦
    經立法院同日三讀通過修正，並均經總統於九十年一月三十日公布，於同年二月
    一日生效。查懲治盜匪條例雖經廢止，但因廢止該條例之同時，已修正刑法相關
    法條，其立法目的旨在以修正後之刑法相關法條取代該條例部分相關法條，且因
    該條例廢止前，與新修正之刑法相關法條，均有刑罰規定，就此而言，自屬刑法
    第二條第一項所謂之行為後法律變更，參酌最高法院二十五年上字第二六七號、
    二十八年上字第二三九七號、五十一年台上字第二一七九號判例意旨，自應就行
    為時有效之懲治盜匪條例與裁判時之修正後刑法相關規定比較適用。茲查，被告
    行為時有效之懲治盜匪條例第二條第二項、第一項第九款之擄人勒贖未遂罪，其
    法定刑為死刑，而依修正後（即現行）刑法第三百四十七條第三項、第一項之規
    定，意圖勒贖而擄人未遂者，其法定刑為死刑、無期徒刑或七年以上有期徒刑。
    比較上開新、舊法之處罰，以現行刑法第三百四十七條第三項、第一項之規定有
    利被告，依據刑法第二條第一項前段之規定，自應適用現行刑法第三百四十七條
    第三項、第一項之規定對被告處罰。是核被告上開所為，係犯刑法第三百四十七
    條第三項、第一項之擄人勒贖未遂罪；另就其所犯侵占罪部分，則犯刑法第三百
    三十五條第一項之普通侵占罪；至就其所犯傷害罪部分，則犯同法第二百七十七
    條第一項之普通傷害罪。因被告係為擄人勒贖而犯上開侵占罪，且在著手實失擄
    人行為之時，為遂行擄人行為而犯上開傷害罪，所犯三罪之間，應具有方法、結
    果之牽連關係，應依刑法第五十五條牽連犯之規定，從一重依刑法第三百四十七
    條第三項、第一項之擄人勒贖未遂罪處斷。被告擄人勒贖之行為既屬未遂，應依
    刑法第二十六條前段之規定減輕其刑。扣案之水果刀一把，係被告所有用供犯罪
    所用之物，業據被告供承在卷，應依刑法第三十八條第一項第二款之規定宣告沒
    收。至於扣案之毛巾三段，並非被告所有，亦非違禁物，無從宣告沒收，併此敘
    明。
四、原審判決就被告前開所犯予以論罪科刑，固非無見，惟原審判決誤認被告已經擄
    人勒贖既遂，且認此部分與被告另犯之傷害罪，應分論併罰，以上尚有未洽。是
    本案被告上訴否認犯罪，其上訴雖無理由，但原審判決既有上開可議之處，即屬
    無可維持，自應由本院將原審判決撤銷，並予改判。爰審酌被告雖無前科，惟其
    積欠告訴人之債務迄未清償，已然不該，詎竟再冀圖以前開方式擄走告訴人戊○○三歲幼女以資勒贖，無論對告訴人戊○○或被害人乙○○、黃睿晏，所造成心
    理威脅與危害均非輕微，且被告亦迄未賠償被害人所受損害等一切犯罪情狀，在
    依刑法未遂犯之規定減輕其刑後，量處有期徒刑六年。扣案之水果刀一把，依法
    宣告沒收。
五、據上論斷，應依刑事訴訟法第三百六十九條第一項前段、第三百六十四條、第二
    百九十九條第一項前段、刑法第二條第一項前段、第三百四十七條第三項、第一
    項、第三百三十五條第一項、第二百七十七條第一項、第五十五條、第二十六條
    前段、第三十八條第一項第二款、罰金罰鍰提高標準條例第一條前段，判決如主
    文。
本案經檢察官甲○○到庭執行職務。
中      華      民      國      九十一      年      五    月  二十二    日
                                   臺灣高等法院臺中分院刑事第三庭
                                         審判長法  官  陳  朱  貴
                                               法  官  劉  連  星
                                               法  官  廖  柏  基
右正本證明與原本無異。
如不服本判決應於收受送達後十日內向本院提出上訴書狀，其未敘述上訴之理由者並
得於提起上訴後十日內向本院補提理由書（均須按他造當事人之人數附繕本）。
                                               書記官  詹  錫  朋
中      華      民      國    九十一     年      五       月   二十四   日
附錄條文：
刑法第三百四十七條：
意圖勒贖擄人者，處死刑、無期徒刑或七年以上有期徒刑。
因而致人於死或重傷者，處死刑或無期徒刑。
第一項之未遂犯，罰之。
                                                                        Ｆ
